臺灣桃園地方法院民事判決　九十二年度訴字第一八六九號
　　原　　　告　台灣省石門農田水利會
　　法定代理人　甲○○
　　訴訟代理人　卓聖圍律師
　　被　　　告　乙○○　　　　.
右當事人間請求拆屋還地等事件，於民國九十三年四月二十八日言詞辯論終結，本院
判決如左：
    主　　文
被告應將坐落桃園縣八德市○○段三三八地號土地內如附圖所示Ａ部分面積五十二點
七五平方公尺與同段三四○地號土地內如附圖所示Ｂ部分面積四點零一平方公尺之地
上物拆除，並將上開土地返還原告。
被告應自民國九十二年十月七日起至返還右開土地之日止，按月給付原告新臺幣玖佰
肆拾陸元。
被告應將坐落桃園縣八德市○○段三三七地號土地如附圖所示Ｃ部分面積一百五十一
點八平方公尺之地上物拆除，並將上開土地返還原告及其他共有人全體。
訴訟費用由被告負擔。
本判決於原告以新臺幣肆拾萬柒仟柒佰貳拾貳元供擔保後，得假執行。
　　事　　實
甲、原告方面：
一、聲明：除擔保金額外，均如主文所示。
二、陳述：
    （一）緣坐落桃園縣八德市○○段三三七地號土地為原告與他人所共有，原告之
          應有部分為九分之五，同段三三八、三四○地號土地則為原告單獨所有。
          詎被告無合法權源，占有系爭三筆土地興建房屋及搭蓋遮雨棚（門牌號碼
          ：桃園縣八德市○○路一○○三之二號），嗣經原告請求被告應於民國九
          十二年十月七日前拆除地上物，將土地返還原告，惟被告未予置理，原告
          自得本於所有權之請求，依民法第七百六十七條、第八百二十一條規定，
          請求被告除去地上物，將系爭三三八、三四○地號土地返還予原告，系爭
          三三七地號土地返還予原告及其他共有人全體。
    （二）又無權占有他人土地，可獲得相當於租金之利益，為社會之通常觀念（最
          高法院六十一年台上字第六一九五號判決參照），查被告無合法權源，不
          付任何代價而使用原告系爭土地，顯有消極減免其應支付使用該土地之代
          價，被告即受有利益存在，並使原告受有損害，則原告自得依不當得利及
          侵權行為之法律關係，請求被告自無權占有而受請求回復之日即九十二年
          十月七日起至返還土地之日止，按月給付原告相當於租金之不當得利及損
          害金。茲以被告占用原告單獨所有之三三八、三四○地號土地面積計五十
          六、七六平方公尺，依土地法第一百零五條準用同法第九十七條規定，以
          該二筆土地申報地價每平方公尺新台幣（下同）二千元，計算該二筆被占
          用面積之申報總額年息百分之十為計算基準，其計算式為：56.76 ×2000
           ×0.1 ÷12 ＝ 946，計被告每月得利而使原告受損金額為九百四十六元
           ，爰依民法第一百七十九條、第一百八十四條第一項前段規定，請求被告
           自九十二年十月七日起至返還土地之日止，按月給付原告相當於租金之不
           當得利及損害金。
三、證據：
    （一）提出地籍圖謄本、土地登記謄本三件、照片二張、石門農田水利會八德工
          作站函乙件等影本各一件為證。
    （二）聲請現場履勘及丈量。
乙、被告方面：
一、聲明：
    （一）原告之訴及其假執行之聲請均駁回。
    （二）訴訟費用由原告負擔。
二、陳述：對伊所有門牌號碼：桃園縣八德市○○路一○○三之二號房屋占用系爭土
          地事實並不爭執，惟辯稱伊係向訴外人劉永川購買土地使用權興建該房屋
          ，據劉永川表示其祖先早在該土地耕種，享有耕種權。伊願補償原告相當
          於租金之損失，但不同意原告拆屋還地之主張。
三、證據：提出合約書、土地協議書、土地使用同意書等影本各一件為證。
丙、本院依職權函查桃園縣八德鄉○○段一八四一之一一地號土地之分割改編事項。
    　　理　　由
甲、程序方面：
    按訴狀送達後，原告不得將原訴變更或追加他訴，但請求之基礎事實同一者，或
    擴張或減縮應受判決事項之聲明者，不在此限，民事訴訟法第二百五十五條第一
    項第二款、第三款定有明文。本件原告原先起訴時，估計地上物佔用系爭三四○
    地號土地面積約一百四十平方公尺，並以此面積為據，計算不當得利之請求金額
    ，然經實測結果，地上物係佔用原告與他人共有之三三七地號土地面積一五○．
    八平方公尺，及原告單獨所有之三三八、三四○地號土地面積五十六、七六平方
    公尺，故變更聲明如主文第一項、第三項所示，及減縮如主文第二項不當得利之
    請求金額，經核與前揭法文規定相符，程序上並無不合。
乙、實體方面：
一、原告起訴主張：系爭三三七地號土地為原告與他人共有，系爭三三八、三四○地
    號土地則為原告單獨所有，詎遭被告無權占有興建門牌桃園縣八德市○○路一○
    ○三之二號房屋及遮雨棚，嗣經原告請求應於九十二年十月七日前拆除，將占用
    土地返還原告，惟被告置之不理，爰依民法第七百六十七條前段、第八百二十一
    條規定，請求被告除去地上物，將土地返還原告及其他共有人全體。另被告無權
    占有原告土地，獲得相當於租金之利益，並使原告受有損害，依不當得利、侵權
    行為之法則，請求被告自受請求回復原狀之日即九十二年十月七日起至返還土地
    之日止，按月給付原告相當於租金之損害金九百四十六元。被告則以：伊係向訴
    外人劉永川購買系爭土地使用權而興建房屋，伊願補償原告相當於租金之損失，
    但不同意原告拆屋還地之主張等語，資為抗辯。
二、經查，系爭三三七地號土地為原告與洪茶花等三十四人所共有，系爭三三八、三
    四○地號土地為原告單獨所有之事實，業經原告提出系爭土地登記謄本可證，被
    告對此亦不為爭執，堪信為真實；而被告於系爭土地建屋使用迄今，亦為兩造所
    不爭，並經本院九十三年一月十三日上午赴系爭房地履勘屬實，並囑託桃園縣八
    德地政事務所勘測，製有複丈成果圖附卷可稽。被告雖抗辯係向訴外人劉永川購
    買系爭土地使用權建屋迄今，非無權占用系爭土地，並提出合約書、土地協議書
    土地使用同意書等為證，惟此為原告所否認，依該合約書內容記載，被告於七十
    一年四月十九日向劉永川承購之標的乃桃園縣八德鄉○○段一八四一之一一地號
    土地其中五十坪之使用權利，經向八德地政事務所查詢該地號土地之沿革，據覆
    ：該一八四一之一一地號土地於九十一年辦理一一四線用地逕分割出一八四一之
    一五地號，一八四一之一五於九十一年十月因辦理地籍圖重測改編為八德市○○
    段三四○地號土地，有德地測字第○九三○○○○四八○號函附卷可憑，亦即被
    告於系爭三三七、三三八地號土地並無使用權源，又於系爭三四○地號土地部分
    則未能舉證賣方劉永川合法占用權源，被告所辯非無權占用乙節，尚無足採信。
三、按「所有人對於無權占有或侵奪其所有物者，得請求返還之。」，民法第七百六
    十七條前段定有明文，又「各共有人對於第三人，得就共有物之全部為本於所有
    權之請求。但回復共有物之請求，僅得為共有人全體之利益為之。」，同法第八
    百二十一條亦有明文。本件原告主張被告無權占用伊所有系爭土地建屋，已如前
    述，被告復未能舉證證明占有系爭土地之正當權源，則原告請求被告應將系爭三
    三七地號如附圖所示Ｃ部分面積一百五十一點八平方公尺、系爭三三八地號如附
    圖所示Ａ部分面積五二點七五平方公尺、系爭三四０地號土地內如附圖所示Ｂ部
    分面積四點零一平方公尺之建物及遮雨棚拆除，並將系爭三三七地號土地返還予
    原告及其他共有人全體，將系爭三三八、三四○地號土地返還予原告，於法有據
    ，應予准許。
四、再按無法律上之原因而受利益，致他人受損害者，應返還其利益，民法第一百七
    十九條定有明文。被告所有房屋無權占有原告所有系爭土地，所受使用之利益，
    其價額即相當於租金之數額，原告自得本於不當得利之法律關係請求被告返還所
    受利益。查原告所屬八德工作站曾於九十二年九月二十三日函請被告應於九十二
    年十月七日前拆除地上建物，已據原告提出石農八達字第○七三三號函為證，故
    原告以被告無權占有系爭三三八、三四○地號土地，請求被告自受請求回復之日
    即九十二年十月七日起至返還土地之日止，按月給付原告相當於租金之不當得利
    ，應屬有據。復按城市地方房屋之租金，以不超過土地及其建築物申報總價額年
    息百分之十為限，此於租用基地建築房屋準用之，土地法第九十七條、第一百零
    五條定有明文。查系爭房屋係供住家使用之二層樓房，正臨桃一一四號縣道，交
    通尚稱便利，惟屬於市郊區域，商業活動並不發達，此經本院履勘現場，製有勘
    驗筆錄可稽，及有原告提出之現場照片可參，本院斟酌系爭三三八、三四○地號
    土地公告地價每平方公尺僅二千元，該二筆土地利用情形及經濟繁榮程度等各情
    ，認原告請求按申報地價之年息百分之十計算不當得利數額應為適當。準此，被
    告所有房屋、遮雨棚占用系爭三三八、三四○地號土地各五二．七五、四．○一
    平方公尺，合計五十六、七六平方公尺，依此計算不當得利數額為（56.76 × 2
    000 × 10% ÷ 12 ＝ 946。故原告主張被告應自九十二年十月七日起至返還土
    地之日止，按月給付原告不當得利九百四十六元之請求為有理由，應予准許，至
    逾上開範圍之請求則為無理由，應予駁回。
五、綜上所述，原告基於所有物返還請求權及不當得利請求權之法律關係，依民法第
    七百六十七條前段、第八百二十一條第一項請求被告拆除地上物並返還土地，及
    依同法第一百七十九條之規定，請求返還相當於租金之不當得利，均為有理由，
    應予准許。至於原告另依侵權行為請求受有相當於租金之損害金額，因與不當得
    利請求之訴之聲明同一，本院已就不當得利之請求為有理由之判決，自無庸就此
    另為裁判，併此敘明。
六、原告陳明願供擔保，請准予宣告假執行，經核無不合，爰酌定相當金額，併予准
    許。
七、據上論結，本件原告之訴為有理由，依民事訴訟法第七十八條、第三百九十條第
    二項，判決如主文。
中　　　華　　　民　　　國　　九十三　　年　　  五 　　 月　　　五　　　日
                                        臺灣桃園地方法院民事第三庭
~B法　　　官　劉雪惠
右為正本係照原本作成
如對本判決上訴，須於判決送達後廿日內向本院提出上訴狀
中　　　華　　　民　　　國　　九十三　　年　　  五　　  月　　　五　　　日
~B法院書記官　董淵順
